臺北高等行政法院判決　　　　　　　　　　　　　　　 九十年度訴字第一五二號
　　　　　　　　　　　　　　　.
　　原　　　告　甲○○
　　被　　　告　勞工保險局
　　代　表　人　廖碧英總經理.
　　訴訟代理人　丙○○
　　　　　　　　乙○○
右當事人間因勞保事件，原告不服行政院勞工委員會中華民國八十九年十二月七日台
八十九勞訴字第○○○九八六九號訴願決定，提起行政訴訟。本院判決如左：
　　主  文
原告之訴駁回。
訴訟費用由原告負擔。
　　事  實
一、事實概要：原告以其離職退保後罹患塵肺症，於民國（以下同）八十八年四月十
    二日檢據申請職業病殘廢給付，並檢送財團法人為恭紀念醫院八十八年四月九日
    開具之殘廢診斷書、塵肺症診斷書及其胸部ｘ光片為證，據被告專業醫師審查，
    原告所患為第四症度塵肺症，又其肺功能指數為FVC：七十%，FEV1/ FVC：七十
    八%，經審定屬勞工保險殘廢給付標準表第五十二障害項目第十二殘廢等級，被
    告乃依該等級發給一五○日職業病殘廢給付，原告不服，申請審議，復經勞工保
    險監理委員會審定駁回，再提訴願，亦遭駁回，遂向本院提起行政訴訟。
二、兩造聲明：
　(一)原告未於言詞辯論期日到場，惟據其所提之書狀聲明：訴願決定及原處分，均撤
　　銷。訴訟費用由被告負擔。
　(二)被告聲明：駁回原告之訴。訴訟費用由原告負擔。
三、兩造之爭點：行政院勞工委員會補充增列「勞工保險塵肺症障害等級肺功能損失
    程度審定標準」，是否牴觸勞工保險條例第五十二條附表二「勞工保險殘廢給付
    標準表」關於胸腹部臟器障害規定？
甲、原告主張：
  (一)勞工保險依勞工保險塵肺症審定準則二規定：塵肺症症度區分基準為第一症度至
    第四症度，依此區分而被審定為第二症度以上者，稱為勞工職業病。而被告既以
    第二症度以上為勞工保險職業病，豈有被認定為勞工保險職業病，又不為被告核
    可理賠之理。現行塵肺症之理賠，乃依照行政院勞工委員會（以下稱勞委會）八
    十八年八月四日台八八勞保三字第三三二○九號函示，目前皆以肺功能基本係數
    審定。被告以原告未達標準不予給付，與前述第二症度以上即屬勞工保險職業病
    之定義不符。
  (二)按勞保法令及殘廢標準表之規定對塵肺症之定義已非常清楚：在胸腹部臟器對於
    塵肺症障害等級之審定，塵肺症障害亦應按照前述胸腹部臟器障害等級審定之原
    則，審定其等級。又胸腹部臟器障害等級之審定：胸腹部臟器機能遺存障害，需
    將症狀綜合衡量，永久喪失勞動能力與影響其日常生活之狀況及需他人扶助之情
    形，比照精神、神經障害等級、審定基本原則，綜合審定其等級，是故在此已將
    塵肺症說明及解釋得非常清楚，其規定已足。
  (三)且被告對八十八年三月以前的申請案，皆以胸腹部臟器障害審定原則為審定標準
    ，而在八十八年三月後即依行政院勞委會八十八年八月四日台八八勞保三字第○
    ○三三二○九號函示以肺功能指數作為審核依據，該函亦應自八十八年八月四日
    後方可實施，故被告所為實有不妥。又行政院前揭函示僅為行政命令，自不可有
    違法律規定；如前所述，塵肺症審核標準應按照胸腹部臟器障害比照精神、神經
    障害審定等級，是以被告所稱有權依勞工保險法施行細則第八十條，即：勞工保
    險條例第五十五條及勞工保險殘廢給付標準表未規定之事項得由中央主管機關補
    充規定，係濫用法規。且勞委會前揭函示，提高被保險人申請門檻，亦違反勞工
    保險條例保障勞工生活，促進社會安全之立法目的。
  (四)原告曾遍訪各大醫院胸腔專科醫生，渠等均認為被告之審核方式有所不妥。因塵
    肺症之檢查，係先對被保險人胸部為Ｘ光照射後，檢查被保險人肺部有無陰影存
    在，而後才對肺功能測試。且依據醫生說法：Ｘ光照射檢查之結果較為正確，因
    Ｘ光片不能作弊，而肺功能測試有可能作弊，被保險人吹氣時大力、小力或甚至
    生病，如感冒、咳嗽、喉嚨痛均會影響肺功能指數之結果。又於開放塵肺症得為
    勞保給付之初，醫師若於診斷欄中未註明殘廢病人有無實際工作能力，被告即會
    將診斷書退還，要求填具「勞動能力損失狀況」，可見其為殘廢表的審核依據，
    然而，現在則不論是否註明無法工作或終生只能從事輕便工作，均不為被告所採
    。
  (五)原告認為理賠不應有雙重標準，應依據胸腹部臟器障害等級審核之規定。是故，
    可見只要胸部Ｘ光片陰影可判斷有極度障害、肺功能極度異常而終生無法從事任
    何工作者，申請一等、二等或三等殘障給付自當合理；而胸部存有陰影且肺功能
    異常終生只能從事輕便工作者，亦當符合第四十七項障害項目，可請第七等級四
    四○日之給付；如Ｘ光屬二、三、四度症者，雖肺功能正常，但Ｘ光片有陰影存
    在，亦屬第五十二項胸腹部臟器遺存障害者。
乙、被告主張：
  (一)本件原告以其離職退保後罹患塵肺症申請職業病殘廢給付，並檢送財團法人為恭
    紀念醫院八十八年四月九日開具之殘廢診斷書、塵肺症診斷書及其胸部ｘ光片為
    證，據被告專業醫師審查，原告所患為第四症度塵肺症，又其肺功能指數為FVC
    ：七十%，FEV1/ FVC：七十八%，經審定屬前揭殘廢給付標準表之第五十二項第
    十二等級，被告爰依該項規定並加給百分之五十共計發給一五○日職業病殘廢給
    付，揆諸首揭規定並無不合。原告不服申請審議，復經勞工保險監理委員會審定
    駁回，原告再提訴願亦經駁回在案。
  (二)原告雖訴稱，依照勞工保險塵肺症審定準則二規定塵肺症症度被審定為第二症度
    以上者，為勞工保險職業病，豈有被認定為勞工保險職業病，又不為被告所認同
    理賠之理（起訴狀第一段）及ｘ光有無塵肺症陰影存在是最正確的等語（起訴狀
    第六段）；惟依首揭勞工保險條例第五十四條規定，被保險人罹患職業病者，仍
    需經治療終止，身體遺存障害，適合殘廢給付標準表規定之項目，並經被告自設
    或特約醫院診斷為永久不能復原者，始得依規定之殘廢等級及給付標準請領殘廢
    給付。又依首揭「勞工保險塵肺症審定準則」三規定，勞工保險塵肺症之檢定，
    須依各種檢查方式審定之，依ｘ光片顯示之陰影類型所區分之症度，祗係塵肺症
    審定為職業病之基準，至其是否符合殘廢給付標準表規定之項目及其殘廢給付之
    等級及標準，仍須依首揭綜合審定原則並就肺功能損失程度之臨床症狀而審定之
    。故雖同為塵肺症患者，惟因塵肺症分布密度、塵肺症度及心肺功能檢查結果等
    均不同，其是否符合殘廢給付標準表規定及其符合之項目、給付之等級自有差異
    ，並非如原告主張依ｘ光片顯示罹患第二症度以上塵肺症者均可請領殘廢給付。
  (三)又原告訴稱行政院勞工委員會八十八年八月四日函之前係以胸腹部臟器障害審定
    原則來審理塵肺症案件，之後則以肺功能指數作為審核依據的標準，這樣是大大
    的違反雙重理賠標準（起訴狀第三段）及前開行政院勞工委員會八十八年八月四
    日函乃是勞委會的一紙行政命令，有關塵肺症審核標準既應按照胸腹部臟器障害
    比照精神、神經障害審定等級，怎可擅意以行政命令更改法律（起訴狀第五段）
    云云，按原告所稱行政院勞工委員會八十八年八月四日函僅就前揭附件一之行政
    院勞工委員會八十八年五月七日台八八勞保二字第○二○五○五號函所補充之「
    勞工保險塵肺症障害等級肺功能損失程度審定標準」，將原標準表之「塵肺症症
    度診斷為第二症度以上者」一段文字從第五十二項障害項目一欄調至附註欄以杜
    疑義，合先敘明。又首揭「勞工保險塵肺症障害等級肺功能損失程度審定標準」
    係本於勞工保險殘廢給付標準表胸腹部臟器障害相關項目之規定，依各項目被保
    險人喪失勞動能力、其日常生活或社會生活活動所受影響及其需他人扶助之情形
    訂出各項目對應之肺功能指數，俾被告於審查時有進一步之標準可資參照，被告
    於審查時仍應依殘廢診斷書、塵肺症診斷書及被保險人之胸部ｘ光片作綜合審查
    後依勞工保險殘廢給付標準表之規定核定殘廢項目及等級。據上說明，足徵該標
    準表與勞工保險殘廢給付標準表胸腹部臟器障害相關項目之規定並未有牴觸，亦
    未取代該表之適用，該肺功能損失程度審定標準僅係就勞工保險殘廢給付標準表
    所為之補充規定，又本件被告核定之日期係八十八年五月三十一日，乃在「勞工
    保險塵肺症障害等級肺功能損失程度審定標準」訂定日期（八十八年五月七日）
    之後，是原處分引用該表並無不當，前述原告就該表所為之指摘均無可採。
  (四)至原告質疑被告審核作業否認其所送殘廢診斷書中醫生之記載一節（起訴狀第十
    一段），按被告於審核保險給付案件時，除以被保險人或受益人檢附之保險資料
    、診斷書等予以審核外，如有必要，亦須另外徵詢專科醫師意見或實地派員訪查
    瞭解實情，此由勞工保險局組織條例第十一條第二項規定被告得視業務需要聘用
    兼任醫師十二人至二十人，及勞工保險條例第二十八條、第五十六條及同條例施
    行細則第六十一條規定保險人（即被告）為審核保險給付，得調查有關之文件、
    得另行指定醫院或醫師複檢即明，否則倘被告對原告所提之診斷書不能有不同之
    意見，則前述條文賦予被告審核之權限即形同具文。
  (五)綜上，原告所訴各點均無理由，是狀請判決如訴之聲明。
　　理  由
一、被告機關之代表人已於九十年九月十日由郭芳煜變更為廖碧英，提出行政院勞工
    委員會令函一紙，被告聲請依行政訴訟法第一百八十六條準用民事訴訟法第一百
    七十六條規定，由廖碧英承受訴訟，依法並無不合。又本件被告受合法通知，無
    正當理由而未於言詞辯論期日到場，核無民事訴訟法第三百八十六條各款所列情
    形，爰依行政訴訟法第二百十八條準用民事訴訟法第三百八十五條、第三百八十
    六條之規定，由原告聲請而為一造辯論判決，合先敘明。
二、按「被保險人因職業傷害或罹患職業病，經治療終止後，如身體遺存障害，適合
    殘廢給付標準表規定之項目，並經保險人自設或特約醫院診斷為永久殘廢者，依
    同表規定之殘廢等級及給付標準，增給百分之五十，一次請領殘廢補償費。被保
    險人領取職業傷病給付期滿，尚未痊癒，如身體遺存障害，適合殘廢給付標準表
    規定之項目，並經保險人自設或特約醫院診斷為永不能復原者，得比照前項規定
    辦理。」勞工保險條例第五十四條定有明文。又依勞工保險殘廢給付標準表胸腹
    部臟器障害系列附註二規定，胸腹部臟器障害等級之審定：胸腹部臟器機能遺存
    障害，須將症狀綜合衡量，永久喪失勞動能力與影響其日常生活活動或社會生活
    活動之狀況及需他人扶助之情形，比照精神、神經障害等級審定基本原則，綜合
    審定其等級。附註四規定，「塵肺症」障害等級之審定：塵肺症障害亦應按照前
    述「胸腹部臟器障害」等級審定之原則，審定其等級。其中「胸腹部臟器機能遺
    存顯著障害，終身祇能從事輕便工作者。」係屬第四十七障害項目第七殘廢等級
    ，給付標準四四○日。「胸腹部臟器遺存障害者」係屬第五十二障害項目第十二
    殘廢等級，給付標準一○○日。附註六規定：「胸腹部臟器遺存障害者」係指胸
    腹部遺存機能障害，致工作上確有明顯之阻害而由醫學上可予證明者，如膀就括
    約肌變化所致之尿失禁或肛門括約肌不全（因斷裂等）所致之大便失禁者，適用
    第五十二項第十二級．．．。再依同條例第三十四條附表即勞工保險職業病種類
    表中第八類第一項之職業病名稱為塵肺症，該表之備註一勞工保險塵肺症審定準
    則，另以表定之。二粉塵作業範圍及塵肺症合併症之範圍，由中央主管機關訂之
    。另依勞工保險塵肺症審定準則規定：「一．．．二塵肺症症度區分基準：（從
    事粉塵作業之被保險人，依其塵肺檢定檢查之結果，依左表所列區分為第一症度
    至第四症度，依此區分，被審定為第二症度以上者，為勞工保險職業病）。．．
    ．三勞工保險塵肺症之檢定，依左列各項檢查之施行審定之：(一)Ｘ光攝影檢查（
    全胸部直接或特殊攝影者）。(二)粉塵作業經歷調查。(三)胸部臨床檢查。(四)結核精
    密檢查．．．(五)心肺功能檢查．．．(六)其他檢查．．．。」復依行政院勞工委員
    會八十七年十一月五日台八十七勞保三字第五○二○七號函所檢送勞保被保險人
    離職退保後經診斷確定罹有職業病者請領職業災害保險給付作業處理原則規定：
    「(一)給付對象：勞保被保險人因保險期間罹患疾病，於離職退保後經診斷確定為
    職業病者。(二)給付項目：職業災害保險殘廢給付。(三)職業病給付之種類：勞工保
    險職業病種類表所列及本會核定增列之職業病。．．．(五)殘廢給付之核給：1.原
    無領取殘廢給付之離職退保後始診斷確定罹有職業病之原勞保被保險人，依勞工
    保險條例相關規定核給。．．．」復依行政院勞工委員會八十八年八月四日台八
    十八勞保三字第三三二○九號函補充、增列「勞工保險塵肺症障害等級肺功能損
    失程度審定標準」附註規定，塵肺症診斷第二症度以上者，塵肺症功能損失程度
    依下列標準審定（具下列條件之一），符合FVC：六十─七十九％、FEV1：六十
    ─七十九％、FEV1/ FVC：六十─七十四％、DLCO：六十─七十九％、VO2MAX：
    二○─二五ML/KG.MIN，按勞工保險殘廢給付標準第五十二項「胸腹部臟器遺存
    障害者」發給第十二等級給付；符合FVC：五十一─五十九％、FEV1：四十一─
    五十九％、FEV1/FVC：五十一─五十九％、DLCO：四十一─五十九％、VO2MAX
    ：十五─二○ML/KG.MIN，按勞工保險殘廢給付標準表第四十七項「胸腹部臟器
    機能遺存顯著障害，終身祇能從事輕便工作者，發給第七級給付；符合FVC：四
    十一─五十％、FEV1：三十一─四十％、FEV1/FVC：四十一─五十％、DLCO：
    三十一─四十％，按勞工保險殘廢給付標準表第四十六項「胸腹部臟器機能遺存
    顯著障害，終身不能從事工作者。」發給第三等級給付。．．．註：1.FEV1：
    第一秒分時肺活量。2.FVC：用力肺活量。3.DLCO：氣體交換，肺瀰散功能。4.
    VO2MAX：最高耗氧量。5.上開標準參考美國醫學會、美國胸腔醫學會肺部障害分
    類及我國內政部殘障鑑定手冊。6.塵肺症必需Ｘ光確認為第二症度以上者，可依
    肺功能標準確實描述臨床症狀並註明符合殘廢給付之等級。
三、本件原告於離職退保後以罹患塵肺症於八十八年四月十二日（勞工保險局收文日
    期）向被告機關申請職業病殘廢給付，惟據為恭紀念醫院八十八年四月九日開具
    同年月日審定殘廢之殘廢診斷書及塵肺症診斷書、肺功能報告載略以：原告罹有
    塵肺症第四症度，無法從事輕、重度工作，生活可自理，肺功能檢查結果：FVC
    ：七○%，FEVl/FVC：七八%。有該等診斷書等影本附原處分卷可稽。案經被告機
    關審查，以原告所患符合首揭標準表第五十二項第十二等級，乃按該等級加給百
    分之五十核發一五○日職業病殘廢給付，並無不合。雖原告訴稱，其經醫師鑑定
    為塵肺症，胸部存有陰影，且肺功能也同時異常，終身只能從事輕便工作者，自
    當符合第四十七項第七等級四四○日殘廢云云。惟據原處分附被告專業醫師審查
    意見表認：依病人胸部X光片及肺功能測試，判定原告所患為第四症度塵肺症，
    符合勞工保險殘廢給付標準表第五十二項第十二等級。復據原審定卷附勞工保險
    監理委員會專業醫師審查意見表認：依病人胸部X光片及肺功能測試，判定原告
    所患為第三症度塵肺症，符合勞工保險殘廢給付標準表第五十二項第十二等級。
    又依行政院勞工保險委員會八十八年五月七日台八十八勞保二字第○二○五○五
    號函補充、增列勞工保險殘廢給付項目，附表二「勞工保險塵肺症障害等級肺功
    能損失程度審定標準」原告所患殘廢程度亦僅符合勞工保險殘廢給付標準表第五
    十二項第十二等級。復依前開法令規定，塵肺症障害等級之審定，應按照「胸腹
    部臟器障害」等級審定之原則而審定，並須依各種檢查方式檢定。症度之區分基
    準，只係塵肺症審定為職業病之基準，故規定被審定為第二症度以上者，始為勞
    工保險職業病，其殘廢給付之等級及標準，仍須依上開綜合審定原則並就肺功能
    損失程度之臨床症狀而審定之。故雖同為塵肺症患者，惟因塵肺症分布密度、塵
    肺症度及心肺功能檢查結果等均不同，給付等級自有差異。揆諸上開規定，原處
    分否准原告之請求，經核並無違誤。原告徒執前詞，聲請撤銷原處分及訴願決定
    ，並被告應依勞工保險殘廢給付標準表第四十七項第七等級發給職業病殘廢給付
    ，為無理由，應予駁回。
四、另原告主張依行政院勞工委員會八十八年八月四日台八十八勞保三字第○○三三
    二○九號函補充、增列勞工保險殘廢給付項目附表二「勞工保險塵肺症障害等級
    肺功能損失程度審定標準」此為行政命令，以此行政命令來限制人民的權利，嚴
    重的違反關於人民之權利、義務者，應以法津定之的規定云云。惟依勞工保險條
    例施行細則第八十條規定：本條例第五十五條及勞工保險殘廢給付標準表未規定
    之事項，得由中央主管機關補充規定之。故有關勞工保險殘廢給付標準表未規定
    之事項，基於法令之授權，自得由中央主管機關即本會補充規定之。又被告機關
    於審核保險給付案件時，除以被保險人或受益人檢附之保險資料、診斷書等書面
    資料予以審核外，如有必要，亦須另外徵詢專科醫師意見或實地派員訪查瞭解實
    情等，故法令明文規定保險人或勞工保險監理委員會為審核保險給付或爭議事項
    ，得調查有關之文件、得另行指定醫院或醫師複檢、並得通知出具診斷書之醫院
    診所檢送必要之有關診療病歷等，即雖以專門醫師診斷證明為依據，審查核定權
    仍在被告機關，併予敘明。
據上論結，本件原告之訴為無理由，爰依行政訴訟法第二百十八條、第九十八條第三
項前段、民事訴訟法第三百八十五條第一項前段，判決如主文。
中　　華　　民　　國　　　九十一　　年　　　五　　　　月　　　三十　　　日
                            臺 北 高 等 行 政 法 院  第七庭
                                           審 判 長  法  官  鄭小康
                                                     法  官  林金本
                                                     法  官  黃秋鴻
右為正本係照原本作成。
如不服本判決，應於送達後二十日內，向本院提出上訴狀並表明上訴理由，如於本判
決宣示後送達前提起上訴者，應於判決送達後二十日內補提上訴理由書（須按他造人
數附繕本）。
中　　華　　民　　國　　　九十一　　年　　　五　　　　月　　三十一　　　日
                                                     書記官  黃瑞芬
